【裁判字號】    99,家訴,34
【裁判日期】    991129
【裁判案由】    給付扶養費
【裁判全文】
臺灣士林地方法院民事判決              99年度家訴字第34號
原      告  崔希聖
訴訟代理人  許志嘉律師
被      告  崔鎮宇
            崔庚申
            崔家儀
上列當事人間請求給付扶養費事件，本院於民國99年11月15日言
詞辯論終結，判決如下：
    主      文
被告崔鎮宇應自民國99年6月1日起，至原告死亡時止，按月於每
月15日前給付原告新臺幣仟佰元。
被告崔庚申應自民國99年6月1日起，至原告死亡時止，按月於每
月15日給付原告新臺幣仟佰元。
被告崔家儀應自民國99年6月1日起，至原告死亡時止，按月於每
月15日給付原告新臺幣仟佰元。
本判決第一項、第二項、第三項已到期部分得假執行。
訴訟費用由被告負擔。
    事實及理由
一、本件被告崔鎮宇、崔庚申、崔家儀均經合法通知，未於言詞
    辯論期日到場，核無民事訴訟法第386 條所列各款情形，爰
    依原告之聲請，由其一造辯論而為判決。
二、本件原告起訴主張略以：被告崔鎮宇、崔庚申、崔家儀分別
    係原告與前妻高瓊玉所生之子女，現均已成年。原告年輕時
    為供養家庭辛勤工作，並將所得收入全部交付前妻高瓊玉，
    惟前妻高瓊玉竟於民國84年間攜同被告等3 人不告而別，迄
    今音訊全無。現今原告已高齡70餘歲，且無繼續工作之能力
    ，雖可按月領取社會福利補助金新台幣（下同）7,500 元，
    惟仍不足以支應每月所需之生活費用，復參考行政院主計處
    公布之97年度臺灣地區平均每人每月消費性支出為17,548元
    ，故扣除原告每月可領取之社會福利補助金7,500 元，尚不
    足10,048元，為此，原告爰依民法第1114條第1 款、第1115
    條第3 項規定，請求被告等自99年6 月1 日起按月各給付原
    告扶養費3,300 元等語，並聲明：(一)被告崔鎮宇、崔庚申及
    崔家儀等應自99年6 月1 日起至原告生存期間內止，按月於
    每月15日前各給付原告3,300 元；(二)訴訟費用由被告等負擔
    。
三、被告崔鎮宇、崔庚申、崔家儀則均未於言詞辯論期日到場爭
    執，亦未提出書狀作何有利於己之聲明或陳述。
四、原告主張被告崔鎮宇、崔庚申、崔家儀為其子女，業據其提
    出戶籍謄本為證，堪認為真正。又原告主張其目前年事已高
    ，且無謀生能力，每月僅依靠社會福利補助金7,500 元維生
    ，而因被告崔鎮宇、崔庚申、崔家儀均未曾給付扶養費，其
    已不能維持自己生活等事實，復經證人即原告友人黃崇恭到
    庭證稱：「（問：是否曾見過原告的小孩回來或知悉有寄錢
    回來？）沒有見過被告回家，也未見有寄錢回來，原告的生
    活開支都靠社會局補助。」（見本院99年11月15日言詞辯論
    筆錄）等語綦詳。又本院依職權查詢被告崔鎮宇、崔庚申、
    崔家儀之出入境紀錄，其等分別於84年12月17日、86年8 月
    31日出境後，即未曾再有入境紀錄，有法務部入出境資訊連
    結作業表在卷可稽，自堪信原告之上開主張為真實。
五、按直系血親相互間互負扶養之義務；受扶養權利者，以不能
    維持生活而無謀生能力者為限。前項無謀生能力之限制，於
    直系血親尊親屬不適用之。民法第1114條第1 款、第1117條
    分別定有明文。所謂不能維持生活，係指不能以自己之財產
    及勞力所得以維持自己之生活而言。所謂無謀生能力，並不
    專指無工作能力者而言，雖有工作能力而不能期待其工作，
    或因社會經濟情形失業，雖已盡相當之能事，仍不能覓得職
    業者，亦非無受扶養之權利，至扶養權利人對於其不能維持
    生活而無謀生能力之原因是否有過失，則可不問。又按上開
    扶養之程度，應按受扶養權利者之需要，與負扶養義務者之
    經濟能力及身分定之；負扶養義務者有數人，而其親等同一
    時，應各依其經濟能力分擔義務，民法第1119條、第1115條
    第3 項分別定有明文。所謂需要，應係指一個人生活之全部
    需求而言，舉凡衣食住行之費用、醫療費用、休閒娛樂費等
    ，均包括在內。所謂扶養程度又分生活保持義務及生活扶助
    義務，前者，為父母子女、夫妻間之扶養義務，此義務為父
    母子女或夫妻身分關係之本質的要素之一，保持對方即係保
    持自己。而後者，例如兄弟姐妹間之扶養義務，此義務係為
    偶然之例外現象，為親屬之補助的要素之一，須因一方有特
    殊情形不能維持生活者，他方始負扶助之義務。子女對於父
    母之扶養義務，既係生活保持義務，自無須斟酌扶養義務者
    之給付能力，身為扶養義務者之子女雖無餘力，亦須犧牲自
    己而扶養父母。
五、查原告現年71歲，年事已高，已無繼續工作之能力，每月雖
    領有政府社會福利補助金7,500 元，惟參酌行政院主計處最
    新公布之98年度家庭收支調查報告所載，以原告住居之臺北
    市地區為基準，平均每人每月之消費性支出金額為24,656元
    ，經扣除政府固定補助，每月尚需再行補足17,156元，顯見
    前開社會補助不足以應付其開銷，已不能維持自己生活，自
    有受扶養之必要。而被告崔鎮宇、崔庚申、崔家儀既為原告
    之子女，係直系血親卑親屬，為法定扶養義務人，而原告現
    已不能維持生活，被告崔鎮宇、崔庚申、崔家儀自應按受扶
    養權利者即原告之需要，各依其經濟能力，分擔扶養義務。
六、本件被告崔鎮宇、崔庚申、崔家儀等3 人雖均已出境10餘年
    ，惟本院斟酌其等之年齡分別為33歲、30歲、26歲，應已具
    有相當之經濟能力，故認被告崔鎮宇、崔庚申、崔家儀各以
    1/3 比例分擔扶養費。再者，本院審酌行政院主計處就我國
     各 縣市所為之家庭收支調查報告中「消費支出」之項目，
    計有食品費、飲料費、衣著及鞋襪費用、燃料及水電費、家
    庭設備及家事管理費、保健醫療費用、運輸通訊費用、娛樂
    教育及文化服務費用與其他雜項支出，已包含日常生活所需
    之食衣住行育樂各項費用在內，故該項消費支出應可涵蓋扶
    養直系血親尊親屬所需之各項費用在內，且係目前較能正確
    反映國民生活水準之數據。是原告主張依據行政院主計處所
    公布之家庭收支調查報告作為計算基準，應屬適當。是行政
    院主計處公布之98年臺北市國人平均每人月消費支出為24,6
    56元，以此做為原告基本生活開銷基準而為計算，扣除原告
    社會補助7,500 元外，不足額17,156元，應由被告崔鎮宇、
    崔庚申、崔家儀共同平均負擔，則其等每人應負擔原告之扶
    養費為每月每人5,719 元（17,156÷3 ＝5,719 ，元以下四
    捨五入）。從而，原告請求被告崔鎮宇、崔庚申、崔家儀均
    應自99年6 月1 日起至原告死亡時止，按月給付原告扶養費
    各3,300 元，既未逾被告崔鎮宇、崔庚申、崔家儀所應負擔
    之範圍，洵屬有據，自應准許。
七、本判決主文第1 項、第2 項、第3 項已到期之部分，係命被
    告履行扶養義務之判決，自應依同法第389 條第1 項第2 款
    規定，依職權宣告假執行。
八、據上論結，本件原告之訴為有理由，依民事訴訟法第385 條
    第1 項前段、第78條、第85條第1 項、第389 條第1 項第2
    款，判決如主文。
中    華    民    國    99    年    11    月    29    日
                  家事庭  法  官  李昆霖
以上正本證明與原本無異。
如對本判決上訴，應於判決送達後20日之不變期間內，向本院提
出上訴狀。
中    華    民    國    99    年    11    月    29    日
                          書記官  陳雪麗

司法院資訊處製作；財團法人民間司法改革基金會備份。
